ACORDAO-COMPLETO-2463437

ACÓRDÃO 7942/2021 ATA 15/2021 - PRIMEIRA CÂMARA

VISTOS, relatados e discutidos estes autos de Pensão Militar, os Ministros do Tribunal de Contas da União, reunidos em sessão da Primeira Câmara, diante das razões expostas pelo Relator, e com fundamento nos arts. 1º, inciso V, e 39, inciso II, da Lei 8.443/1992, c/c o art. 259, inciso II, 260, §§ 1º e 2º, do Regimento Interno, ACORDAM em:
9.1. considerar legais os atos relativos às pensões militares instituídas por Edgar Hargreaves de Carvalho (peça 2) , Hélio dos Santos Barbosa (peça 3) , Teobaldo Gomes da Silva (peça 4) , Marcos Roberto Girao Fortunato Saraiva (peça 6) , Jeferson da Silva Viamonte (peça 7) , José Moizes da Silva (peça 8) , Ronaldo João Assad (peça 9) , Fredie Bartolomeu Rosa (peça 10) e José Amadeu de Bem Menezes (peça 11) , autorizando os respectivos registros;
9.2. considerar ilegal o ato relativo à pensão militar instituída por Wilson Mendes de Oliveira (peça 5) , recusando o respectivo registro;
9.3. dispensar a devolução das importâncias indevidamente recebidas de boa-fé, nos termos da Súmula 106 deste Tribunal;
9.4. determinar ao Comando da Marinha que:
9.4.1. faça cessar, no prazo de 15 (quinze) dias, contados a partir da ciência da presente deliberação, os pagamentos decorrentes do ato ora impugnado, sob pena de responsabilidade solidária da autoridade administrativa omissa, com fundamento nos arts. 71, inciso IX, da Constituição Federal e 262 do Regimento Interno desta Corte de Contas;
9.4.2. emita novo ato de pensão, livre da irregularidade apontada, submetendo-o ao TCU, no prazo de trinta dias, consoante os arts. 262, § 2º, do Regimento Interno do TCU e 19, § 3º, da Instrução Normativa TCU 78/2018;
9.4.3. dê ciência desta deliberação à beneficiária do ato tratado no item 9.2, alertando-a de que o efeito suspensivo proveniente da interposição de eventuais recursos, caso não providos, não a exime da devolução dos valores indevidamente percebidos após a notificação;
9.4.4. envie a esta Corte de Contas, no prazo de 30 (trinta) dias, por cópia, comprovante de que a interessada teve ciência desta deliberação;
9.5. dar ciência desta deliberação ao Ministério da Defesa e ao Comando da Marinha;
9.6. determinar à Sefip que:
9.6.1. monitore o cumprimento das determinações elencadas nos itens 9.4.1 a 9.4.4 deste aresto; e
9.6.2. arquive os autos, cumpridos os termos deste Acórdão.

Pessoal: Atos de Pensão militar da unidade emissora COMANDO DA MARINHA, enviados ao TCU pela unidade de controle interno Centro de Controle Interno da Marinha para fins de análise e julgamento.

Primeira Câmara

Comando da Marinha.

3. Interessadas: Dulcinéia Bento de Lima Rosa (XXX.668.507-XX); Eliane de Magalhães Rosa (XXX.851.217-XX); Idalina de Góes Gomes da Silva (XXX.509.627-XX); Irene Gomes da Silva Penna Lagos (XXX.164.627-XX); Lecy Ferreira Gomes de Oliveira (XXX.474.277-XX); Marta Regina de Jesus Barbosa (XXX.434.727-XX); Miria Aparecida Lina da Silva (XXX.116.767-XX); Mônica Avelino Viamonte (XXX.729.927-XX); Mônica Maria Rodrigues de Moura Saraiva (XXX.523.764-XX); Mônica de Magalhães Rosa (XXX.857.517-XX); Regina Célia Rebouças Dias (XXX.148.985-XX); Sônia Gomes da Silva (XXX.944.537-XX); Tereza Cristina Menezes Dias (XXX.374.087-XX); Vânia Regina de Carvalho (XXX.178.527-XX); Vânia Rita da Costa Assad (XXX.225.287-XX).

13.1. Ministros presentes: Walton Alencar Rodrigues (Presidente), Benjamin Zymler e Jorge Oliveira.
13.2. Ministros-Substitutos presentes: Augusto Sherman Cavalcanti (Relator) e Weder de Oliveira.

AUGUSTO SHERMAN

Versam os presentes autos acerca das pensões militares deferidas pelo Comando da Marinha nos termos constantes das peças 2/11, cujos atos foram encaminhados para deliberação por intermédio do sistema e-Pessoal, na sistemática definida na IN 78/2018, com parecer do órgão de Controle Interno pela legalidade. 
2.	A unidade técnica, ao analisar os fundamentos legais das concessões e as informações prestadas pelo Controle Interno, lavrou a instrução vista à peça 13, adiante parcialmente transcrita:
"Exame das Constatações
Ato: 117298/2019 - Interessado: EDGAR HARGREAVES DE CARVALHO - CPF: XXX.503.907-XX
Beneficiário: VANIA REGINA DE CARVALHO - CPF: XXX.178.527-XX - Cônjuge
Parecer do Controle Interno: considerar o ato Legal.
Por intermédio de análises realizadas por esta Unidade Técnica no presente ato, não se constatou irregularidade que obste a chancela pela legalidade.
Encaminhamento do ato: 
9.1.1. Considerar LEGAL e conceder registro do ato de EDGAR HARGREAVES DE CARVALHO. 
Ato: 117527/2019 - Interessado: HELIO DOS SANTOS BARBOSA - CPF: XXX.316.777-XX
Beneficiários: MARTA REGINA DE JESUS BARBOSA - CPF: XXX.434.727-XX - Filho (a) e REGINA CELIA REBOUCAS DIAS - CPF: XXX.148.985-XX - Companheiro (a) 
Parecer do Controle Interno: considerar o ato Legal.
Por intermédio de análises realizadas por esta Unidade Técnica no presente ato, não se constatou irregularidade que obste a chancela pela legalidade.
Encaminhamento do ato: 
9.1.2. Considerar LEGAL e conceder registro do ato de HELIO DOS SANTOS BARBOSA. 
Ato: 117529/2019 - Interessado: TEOBALDO GOMES DA SILVA - CPF: XXX.695.577-XX
11.1 	Beneficiários: IDALINA DE GOES GOMES DA SILVA - CPF: XXX.509.627-XX - Cônjuge; IRENE GOMES DA SILVA PENNA LAGOS - CPF: XXX.164.627-XX - Filho (a) e SONIA GOMES DA SILVA - CPF: XXX.944.537-XX - Filho (a) 
11.2. 	Parecer do Controle Interno: considerar o ato Legal.
11.3. 	Por intermédio de análises realizadas por esta Unidade Técnica no presente ato, não se constatou irregularidade que obste a chancela pela legalidade.
11.4. 	Encaminhamento do ato: 
11.4.1. 	Considerar LEGAL e conceder registro do ato de TEOBALDO GOMES DA SILVA. 
Ato: 117677/2019 - Interessado: WILSON MENDES DE OLIVEIRA - CPF: XXX.908.417-XX
Beneficiário: LECY FERREIRA GOMES DE OLIVEIRA - CPF: XXX.474.277-XX - Cônjuge
Parecer do Controle Interno: considerar o ato Legal.
Por intermédio de análises realizadas por esta Unidade Técnica no presente ato, não se constatou irregularidade que obste a chancela pela legalidade.
Encaminhamento do ato: 
9.1.3. Considerar LEGAL e conceder registro do ato de WILSON MENDES DE OLIVEIRA. 
Ato: 117705/2019 - Interessado: MARCOS ROBERTO GIRAO FORTUNATO SARAIVA - CPF: XXX.536.587-XX
Beneficiário: MONICA MARIA RODRIGUES DE MOURA SARAIVA - CPF: XXX.523.764-XX - Cônjuge
Parecer do Controle Interno: considerar o ato Legal.
Por intermédio de análises realizadas por esta Unidade Técnica no presente ato, não se constatou irregularidade que obste a chancela pela legalidade.
Encaminhamento do ato: 
9.1.4. Considerar LEGAL e conceder registro do ato de MARCOS ROBERTO GIRAO FORTUNATO SARAIVA. 
Ato: 118186/2019 - Interessado: JEFERSON DA SILVA VIAMONTE - CPF: XXX.429.457-XX
Beneficiário: MONICA AVELINO VIAMONTE - CPF: XXX.729.927-XX - Cônjuge
14.2.	Parecer do Controle Interno: considerar o ato Legal.
14.3.	Por intermédio de análises realizadas por esta Unidade Técnica no presente ato, não se constatou irregularidade que obste a chancela pela legalidade.
14.4.	Encaminhamento do ato: 
14.4.1.	Considerar LEGAL e conceder registro do ato de JEFERSON DA SILVA VIAMONTE. 
Ato: 118487/2019 - Interessado: JOSE MOIZES DA SILVA - CPF: XXX.163.377-XX
Beneficiário: MIRIA APARECIDA LINA DA SILVA - CPF: XXX.116.767-XX - Filho (a) 
Parecer do Controle Interno: considerar o ato Legal.
Por intermédio de análises realizadas por esta Unidade Técnica no presente ato, não se constatou irregularidade que obste a chancela pela legalidade.
Encaminhamento do ato: 
9.1.5. Considerar LEGAL e conceder registro do ato de JOSE MOIZES DA SILVA. 
Ato: 118519/2019 - Interessado: RONALDO JOAO ASSAD - CPF: XXX.176.521-XX
16.1.	Beneficiário: VANIA RITA DA COSTA ASSAD - CPF: XXX.225.287-XX - Filho (a) 
16.2. 	Parecer do Controle Interno: considerar o ato Legal.
16.3. 	Por intermédio de análises realizadas por esta Unidade Técnica no presente ato, não se constatou irregularidade que obste a chancela pela legalidade.
16.4. 	Encaminhamento do ato: 
16.4.1. 	Considerar LEGAL e conceder registro do ato de RONALDO JOAO ASSAD. 
Ato: 118747/2019 - Interessado: FREDIE BARTOLOMEU ROSA - CPF: XXX.963.347-XX
Beneficiários: DULCINEIA BENTO DE LIMA ROSA - CPF: XXX.668.507-XX - Cônjuge; MONICA DE MAGALHAES ROSA - CPF: XXX.857.517-XX - Filho (a) e ELIANE DE MAGALHAES ROSA - CPF: XXX.851.217-XX - Filho (a) 
Parecer do Controle Interno: considerar o ato Legal.
Por intermédio de análises realizadas por esta Unidade Técnica no presente ato, não se constatou irregularidade que obste a chancela pela legalidade.
Encaminhamento do ato: 
9.1.6. Considerar LEGAL e conceder registro do ato de FREDIE BARTOLOMEU ROSA. 
Ato: 119355/2019 - Interessado: JOSE AMADEU DE BEM MENEZES - CPF: XXX.619.707-XX
Beneficiário: TEREZA CRISTINA MENEZES DIAS - CPF: XXX.374.087-XX - Filho (a) 
Parecer do Controle Interno: considerar o ato Legal.
Por intermédio de análises realizadas por esta Unidade Técnica no presente ato, não se constatou irregularidade que obste a chancela pela legalidade.
Encaminhamento do ato: 
9.1.7. Considerar LEGAL e conceder registro do ato de JOSE AMADEU DE BEM MENEZES. 
CONCLUSÃO
A abrangência e a profundidade das verificações levadas a efeito fundamentam convicção de que os atos 117677/2019, 117527/2019, 117529/2019, 117298/2019, 118487/2019, 118186/2019, 118519/2019, 119355/2019, 118747/2019 e 117705/2019 podem ser apreciados pela legalidade, em razão de não terem sido encontradas irregularidades nos atos, de acordo com o item Exame das Constatações desta instrução".
3.	Em seu pronunciamento regimental (peça 16) , o Ministério Público junto a esta Casa, representado pelo Procurador Júlio Marcelo de Oliveira, manifestou-se nos seguintes termos:
"Trata-se de processo consolidado com 10 atos de pensões militares deferidas pelo Comando da Marinha, com pareceres pela legalidade por parte do controle interno e da Sefip.
O ato de Wilson Mendes de Oliveira  (peça 5) contém apenas a data da reforma inicial, não dispondo de campos específicos para as datas de eventuais modificações.
Com relação aos fundamentos legais, observa-se que não é informado o fundamento da reforma inicial, mas somente aquele existente por ocasião do óbito do instituidor, decorrente de uma alteração, conforme expressa indicação no campo do formulário: 'Fundamento constitucional/legal da reforma (NA DATA DO ÓBITO) '.
No caso em apreço, o militar foi reformado inicialmente por ter atingido a idade limite de 56 anos para permanência na reserva, de acordo com a sua graduação:
	Graduação
	Data de Nascimento
	Reforma Inicial
	Idade na Reforma
	Data do óbito

	Cabo
	17/5/1936
	17/5/1992
	56 anos
	1/2/2016

Tendo em vista que a reforma inicial se deu pelo atingimento da idade limite, a condição de invalidez foi adquirida quando o militar já se encontrava reformado (vide ato e-Pessoal 115.090/2019 não autuado) . Por ter sido considerado inválido, foi-lhe conferida a vantagem estabelecida no art. 110 da Lei 6.880/1980, conforme o fundamento legal lançado no respectivo ato do e-Pessoal.
Essa concessão não merece prosperar, por ausência de previsão legal que autorize os acréscimos nos proventos, conforme o entendimento firmado pelo Acórdão 2225/2019-TCU-Plenário, cujo sumário dispõe:
Sumário: atos de reforma. Alteração de uma das concessões para elevação, em um grau hierárquico, do posto sobre o qual calculados os proventos do inativo, em face da superveniência de invalidez permanente decorrente de doença especificada em lei. Militar anteriormente reformado com proventos já calculados sobre o posto hierárquico superior, por tempo de serviço. Ausência de previsão legal para extensão da vantagem estabelecida no art. 110 da Lei 6.880/1980 a militares já reformados, bem como para o acréscimo de dois postos no cálculo dos proventos. Negativa de registro. Determinações. Legalidade e registro das demais concessões.
Casos similares foram apreciados nos autos do TC Processo 031.853/2019-6, mediante o Acórdão 9270/2020-TCU-Segunda Câmara, mantido em seus exatos termos pelo Acórdão 13277/2020-TCU-Segunda Câmara.
O ato em apreço foi encaminhado pelo controle interno em 2019, de modo que não houve o decurso do prazo de cinco anos previsto pelo Supremo Tribunal Federal, no âmbito do RE 636.553, para a apreciação de atos de natureza complexa, por parte do Tribunal de Contas da União.
Ante o exposto, o Ministério Público de Contas manifesta-se pela ilegalidade da pensão militar instituída por Wilson Mendes de Oliveira  (peça 5) e aquiesce à proposição da Sefip, quanto aos demais atos."
É o Relatório.

não há.

Procurador Júlio Marcelo de Oliveira.

PESSOAL. PENSÃO MILITAR. LEGALIDADE E REGISTRO DE NOVE ATOS. IRREGULARIDADE NO CÁLCULO DO BENEFÍCIO PENSIONAL EM UM ATO. CONTRARIEDADE AO ENTENDIMENTO FIXADO PELO TRIBUNAL A PARTIR DO ACÓRDÃO 2.225/2019 - PLENÁRIO. AUSÊNCIA DE PREVISÃO LEGAL PARA EXTENSÃO DA VANTAGEM ESTABELECIDA NO ART. 110 DA LEI 6.880/1980 A MILITARES JÁ REFORMADOS, COM O ACRÉSCIMO DE POSTO NO CÁLCULO DOS PROVENTOS. ILEGALIDADE DA CONCESSÃO E NEGATIVA DO RESPECTIVO REGISTRO. DETERMINAÇÕES. CIÊNCIA.

PENSÃO MILITAR (PMIL)

Secretaria de Fiscalização de Integridade de Atos e Pagamentos de Pessoal e de Benefícios Sociais (Sefip).

Versam os presentes autos acerca de dez Pensões Militares deferidas pelo Comando da Marinha.
A Sefip propôs a legalidade e registro dos atos.
O Ministério Público anuiu à proposta da unidade técnica, exceto em relação ao ato de Wilson Mendes de Oliveira.
Com efeito, o benefício padece de vício, uma vez que concedido em contrariedade ao entendimento assentado nesta Corte de Contas, por força do Acórdão 2225/2019-TCU-Plenário (Relator Ministro Benjamin Zymler) , no sentido de que: "A reforma de militar por incapacidade com proventos calculados com base no soldo correspondente ao grau hierárquico imediato ao que possuir ou que possuía na ativa (art. 110, § 1º, da Lei 6.880/1980) restringe-se aos militares da ativa ou da reserva remunerada, não sendo possível a concessão dessa vantagem aos militares já reformados".
Na referida concessão, conforme demonstrado pelo Procurador Júlio Marcelo de Oliveira, o instituidor foi reformado, inicialmente, por idade e, posteriormente, o ato de reforma foi alterado, tendo por fundamento incapacidade/invalidez, oportunidade em que, de forma equivocada, teve seus proventos majorados para um posto/graduação acima, com reflexo no cálculo da pensão militar deixada para a viúva.
Assim, é imperativo reconhecer que a mencionada situação denota contrariedade ao entendimento firmado neste Tribunal a partir do Acórdão 2225/2019-TCU-Plenário (Relator Ministro Benjamin Zymler) , razão que me leva a concluir pela ilegalidade da pensão, negando o registro do ato concessório do instituidor Wilson Mendes de Oliveira em favor de Lecy Ferreira Gomes de Oliveira  (peça 5) .
Consigno, ainda, que os atos em análise deram entrada nesta Corte de Contas em prazo inferior a cinco anos, não sendo aplicável, portanto, a nova orientação do STF consubstanciada no RE 636.553/RS. Aplica-se, por fim, o Enunciado 106 da Súmula de Jurisprudência deste Tribunal quanto ao ressarcimento das importâncias indevidamente recebidas de boa-fé, até a data do conhecimento desta deliberação. 
Em relação aos atos dos instituidores Edgar Hargreaves de Carvalho (peça 2) , Hélio dos Santos Barbosa (peça 3) , Teobaldo Gomes da Silva (peça 4) , Marcos Roberto Girao Fortunato Saraiva (peça 6) , Jeferson da Silva Viamonte (peça 7) , José Moizes da Silva (peça 8) , Ronaldo João Assad (peça 9) , Fredie Bartolomeu Rosa (peça 10) e José Amadeu de Bem Menezes (peça 11) , acompanho os pareceres convergentes que concluíram pela legalidade. 
	Ex positis, acolhendo parcialmente a proposta alvitrada pela unidade técnica, com o ajuste sugerido pelo Ministério Público, manifesto-me por que o Tribunal aprove o acórdão que ora submeto à deliberação deste Colegiado. 
                       
TCU, Sala das Sessões, em 11 de maio de 2021.
AUGUSTO SHERMAN CAVALCANTI 
Relator